臺灣士林地方法院民事判決　　　　　95年度簡上字第145號
上　訴　人　丙○○
訴訟代理人　廖振洲律師
複代理人　　壬○○
　　　　　　謝美香律師
被上訴人　　辛○
上列當事人間請求損害賠償等事件，上訴人對於中華民國95年9
月14日本院士林簡易庭95年度士簡字第449 號第一審判決提起上
訴，本院於96年3 月22日言詞辯論終結，判決如下：
    主  文
原判決關於駁回上訴人後開第二項及第三項之訴及假執行聲請部
分，及該部分訴訟費用之裁判均廢棄。
前開廢棄部分，被上訴人應給付上訴人新台幣壹拾萬元及自民國
九十五年四月二十一日起至清償日止按年息百分之五計算之利息
。
被上訴人應將附件所示之「道歉啟事」，以A 4 紙張、三十六號
字體於台北縣淡水鎮夢蝶大廈管理委員會所屬六個公佈欄公告七
日。
上訴人其餘上訴駁回。
第一、二審訴訟費用新台幣貳萬貳仟伍佰玖拾元由被上訴人負擔
五分之一即新台幣肆仟伍佰壹拾捌元，餘由上訴人負擔。
    事實及理由
一、本件上訴人主張其人格權受侵害，請求公告道歉而為回復名
    譽之適當處分，並同時請求給付慰撫金，係屬非因財產權而
    起訴，並同時為財產權上之請求，當事人不抗辯而為本案之
    言詞辯論，依民事訴訟法第427 條第4 項之規定，視為合意
    適用簡易訴訟程序，應先敘明。
二、上訴人起訴主張：被上訴人為夢蝶大廈社區住戶，上訴人為
    該社區管理委員會之主任委員。該社區門牌號碼台北縣淡水
    鎮○○路88之1 號1 樓、及94號1 樓兩旁之「廣場式開放空
    間」及「通道」，久遭住戶徐煥彬、鄭美蘭等人違法佔用，
    侵害社區全體住戶之逃生避難安全及公共出入及使用權益，
    經社區管理委員會屢加制止均未遵從改善，而函報主管機關
    依法處理。嗣經主管機關台北縣政府工務局現場履勘認定違
    法事實明確後，而促請改善，惟前揭住戶仍置之不理，亦經
    主管機關先後依法裁罰。民國95年1 月19日台北縣政府工務
    局再度至現場勘查是否業已改善等情，當時關心本件長期佔
    用社區共用部分取締情形之住戶30餘人在場，住戶徐煥彬之
    配偶即被上訴人辛○，因不滿其住家遭受主管機關取締，竟
    於當日上午10時許在社區大門口以不實情節指控上訴人「妳
    當主任委員之目的就是要搞錢，妳以為我不知道妳A 很多錢
    …」等語，顯已侵害上訴人之名譽，爰依民法第18條、第18
    4 條第1 項前段、195 條第1 項提起本件之訴，請求被上訴
    人給付非財產上損害賠償新台幣（下同）50萬元，暨被上訴
    人應於社區○○○○○道歉啟事等語。
三、被上訴人則以：其並沒有講上訴人A 錢或搞錢，其意思是上
    訴人用誰的錢，其係針對其房屋作辯論，不是針對上訴人有
    無A 錢作陳述云云資為抗辯。
四、原審對於上訴人之請求，判決上訴人全部敗訴，上訴人就原
    審判決全部聲明不服，請求廢棄原判決，判決被上訴人給付
    50萬元，並自起訴狀繕本送達之翌日起至清償日止，按年息
    5 ％計算之利息，暨被上訴人應將附件所示「道歉啟事」，
    以A4紙張、36號字體於台北縣淡水鎮夢蝶大廈管理委員會所
    屬6 個公佈欄位公告7 日。被上訴人則求為判決駁回上訴。
五、兩造不爭執之事實：
  (1)兩造均為夢蝶大廈社區住戶，上訴人於95年1 月間係擔任該
    社區管理委員會之主任委員。
  (2)該社區門牌號碼台北縣淡水鎮○○路88之1 號1 樓為被上訴
    人之夫徐煥彬所有。
  (3)95年1 月19日上午台北縣政府工務局人員丁○○至社區會勘
    違法占用情形，當日上午10時許兩造均在社區大門口。
六、得心證之理由：本件上訴人主張被上訴人有於95年1 月19日
    上午10許在社區大門口指控上訴人A 錢、搞錢之事實，為被
    上訴人否認，而以前開情詞置辯，是本件兩造爭執之處，應
    在於被上訴人於95年1 月19日上午10許在社區大門口有無指
    控上訴人A 錢、搞錢等語？茲論述如下：
  (一)經本院依上訴人聲請傳喚證人乙○○、甲○○○、庚○○、
    戊○○到庭隔離訊問結果，證人乙○○係社區警衛，其證稱
    ：「我有聽被上訴人說陳主委A 錢，說公家錢都沒有了，所
    以搞檢舉，看能不能A 錢」等語。證人甲○○○於95年1 月
    間係擔任社區管理委員會副主委，其證稱：「會勘時被上訴
    人就一直講，會勘人員走了還是講，是在大門口說，說你做
    主委就是A 錢，錢A 完沒有了就搞抗議，被上訴人手指著上
    訴人這樣說」等語。證人庚○○為社區住戶，其證稱：「被
    上訴人是在大門口罵主任委員A 錢，當抗議開始沒多久被上
    訴人就在我面前說主任委員A 錢，而且是對著上訴人罵」等
    語。證人戊○○並非社區住戶，其則證稱：「在大門口擺桌
    椅地方，有說幹主任委員就是搞錢，說以前有錢的時候就不
    來搞這些東西，現在沒錢就來搞這些東西」等語。據其四人
    之證言可知被上訴人於95年1 月19日上午10時許確實有指稱
    上訴人A 錢、搞錢之情事，而其四人與被上訴人並無仇怨，
    應無甘冒偽證刑責而為虛偽證言之理。至證人己○○雖證稱
    其並未聽到被上訴人有指控上訴人A 錢、搞錢等語，但其亦
    證稱當天很吵雜，是其有可能係因當日人多吵雜而未聽聞。
    又證人即台北縣政府工務局使用管理課人員丁○○雖證稱並
    未聽到被上訴人指控上訴人A 錢、搞錢等語，然其於原審時
    證稱：「當天兩造也沒有發生爭吵事情…當時雖有社區的人
    去，但我只做記錄，沒有注意社區的人，我在場時兩造是分
    開並沒有發生爭吵或爭執」、「我在履勘時被告有無出來我
    沒有印象，我是拍照完在開放空間裡做紀錄並請他們簽名，
    之後就離開了，作記錄時也沒有很多人在場，我去拍照時也
    無住戶跟著我」等語（原審卷第109 、110 頁），則證人丁○○忙於辦理會勘公務，在現場人多吵雜之情形下，未聽聞
    被上訴人對上訴人指稱A 錢、搞錢等語，亦符常情，故難僅
    憑證人己○○、丁○○未曾聽聞乙節即認證人乙○○、甲○○○、庚○○、戊○○之證言為不實。再者，經本院當庭勘
    驗上訴人所提出之聯億新聞錄影光碟結果，被上訴人於95年
    1 月19日上午在社區大門口當眾手指上訴人對其口出：「妳
    第一個買房子的…妳買的比我還早，妳應該知道這些，妳怎
    麼沒有抗議，妳現在有錢了，為什麼抗議」。「當然不是妳
    出錢，妳用公家錢，幹什麼都可以」等語，有上訴人提出之
    光碟翻拍照片5 張及本院96年2 月19日勘驗筆錄可稽，雖光
    碟中並無「妳當主任委員之目的就是要搞錢，妳以為我不知
    道妳A 很多錢…」之語，但據被上訴人於原審時辯稱：「我
    並沒有針對原告提出說陳有A 錢，因為以前的主委及總幹事
    有A 錢的現象，我並沒有講原告丙○○本人」，足認被上訴
    人並不否認曾指稱主委及總幹事A 錢之語。綜合前情，應認
    上訴人所指被上訴人有指控其擔任主任委員有A 錢、搞錢等
    語為真實。
七、按因故意或過失，不法侵害他人之權利者，負損害賠償責任
    。又不法侵害他人之身體、健康、名譽、自由、信用、隱私
    、貞操，或不法侵害其他人格法益而情節重大者，被害人雖
    非財產上之損害，亦得請求賠償相當之金額。其名譽被侵害
    者，並得請求回復名譽之適當處分，民法第184 條第1 項前
    段、第195 條第1 項定有明文。本件被上訴人於95年1 月19
    日上午10時許在社區大門口，指控上訴人擔任主任委員有A
    錢、搞錢等語，已使上訴人之人格及社會評價遭到貶損，而
    侵害上訴人之名譽，故被上訴人對上訴人因此所受之損害，
    自應負損害賠償責任。就非財產上之損害，並得請求被上訴
    人賠償相當之金額及為回復名譽之適當處分。按慰撫金之賠
    償得參酌雙方身分、資力與加害程度及其他各種情形核定相
    當之數額，最高法院著有51年台上字第223 號判例要旨可資
    參照。本院審酌(1)上訴人係高職畢業、擔任鼎潔企業有限公
    司負責人（原審卷第60頁）、曾擔任社區主委、現任社區副
    主委，94年度所得為1,364,774 元、名下有1 筆房屋及土地
    （見本院卷第116 至119 頁財產所得調件明細表）。(2)被上
    訴人係藝專畢業、目前為家庭主婦、94年所得為155,550 元
    、名下無不動產（見本院卷第114 頁財產所得調件明細表）
    。(3)被上訴人於社區門口眾所共聞之際指控上訴人擔任主任
    委員A 錢、搞錢等語。(4)兩造之身分、資力與加害程度及其
    他一切情形，認上訴人請求精神慰撫金500,000 元，殊嫌過
    高，應予核減為100,000 元，上訴人逾此數額之請求，為無
    理由，不應准許。次按名譽被侵害者，並得請求回復名譽之
    適當處分，已如前述。本件被上訴人於社區住戶數十人在場
    之時，竟以不實言論公然指摘上訴人擔任主任委員A 錢、搞
    錢等語，確已侵害上訴人名譽，亦有遭人於社區廣為散佈傳
    述之虞，是上訴人請求被上訴人將附件所示之道歉啟事於社
    區公佈欄公告7 日，尚屬回復名譽之適當處分，應予准許。
八、綜上，上訴人訴請被上訴人給付上訴人100,000 元及自起訴
    狀繕本送達翌日即95年4 月21日起至清償日止按年息5 ％計
    算之利息，暨被上訴人應將附件所示之「道歉啟事」，以A
    4 紙張、36號字體於台北縣淡水鎮夢蝶大廈管理委員會所屬
    6 個公佈欄公告7 日之範圍內為有理由，應予准許，原審就
    前開部分，為上訴人敗訴之判決，則有未洽。上訴意旨就此
    部分指摘原判決不當，求予廢棄改判，為有理由，爰由本院
    予以廢棄，改判如主文第二項、第三項所示。至於逾前開部
    分之請求，原審為上訴人敗訴之判決，核無違誤，上訴意旨
    ，就此部分指摘原判決不當，求予廢棄，為無理由，應駁回
    其上訴。
九、本件為判決之基礎已臻明確，兩造其餘攻擊防禦方法，業經
    本院審酌，認與判決結果不生影響，爰不予一一論述，附此
    敘明。
十、本院依職權定本件之訴訟費用額為22,590元（第一審裁判費
    8,400 元、證人旅費1,590 元、第二審裁判費12,600元），
    應由被上訴人負擔5 分之1 即4,518 元，餘由上訴人負擔。
十一、據上論結，本件上訴為一部有理由，一部無理由，依民事
      訴訟法第436 條之1 第3 項、第449 條第1 項、第450 條
      、第79條、第87條第1項，判決如主文。
中　　華　　民　　國　　96　　年　　4 　　月　　9 　　日
                  民事第一庭  審判長法  官  黃小瑩
                                    法  官  洪舜帆
                                    法  官  藍雅清
以上正本證明與原本無異。
本判決不得上訴。
中　　華　　民　　國　　96　　年　　4 　　月　　13　　日
                                    書記官  黃王雅寬
